【裁判字號】    89,簡上,58
【裁判日期】    900613
【裁判案由】    清償債務
【裁判全文】
臺灣基隆地方法院民事判決  八十九年度簡上字五八號
    上  訴  人  乙○○
    被上訴人    甲○○
右當事人間請求清償債務事件，上訴人對於中華民國八十九年五月二十三日本院基隆
簡易庭八十八年度基簡字第二八六號第一審判決提起上訴，本院第二審合議庭判決如
左：
    主  文
上訴駁回。
第二審訴訟費用由上訴人負擔。
    事  實
甲、上訴人方面：
一、聲明：原判決第四項聲明廢棄。駁回被上訴人第一審之訴。
二、陳述：除與原審宣示判決筆錄所載者相同茲予引用外，補稱：
（一）上訴人於民國八十三年五月間參加訴外人陸彩鳳所召集之互助會，該互助會於
      八十五年七月一日宣布倒會，上訴人、被上訴人及其他會員簡清香、蔡幸娟、
      曾國隆、李慧敏、楊春美等七人，多次與會首陸彩鳳協商，約定會首應先行償
      還各會員已繳納會款之半數，另一半分期償還，其未償還之金額共計新台幣（
      下同）七十一萬二千零五十元，由會首簽發八十五年八月二十五日到期面額二
      十六萬元、同年九月二十日到期面額十三萬元，同年十月二十日到期面額十三
      萬元，同年十一月二十日到期面額十三萬元，同年十二月二十日到期面額十三
      萬元，同年一月二十日到期面額十三萬元之本票六紙（下稱系爭本票），共計
      九十一萬元，以為清償，該超出前開會款之餘額十九萬七千九百五十元，則供
      作上訴人與陸彩鳳間另筆二十萬元借款之清償，其借款不足之部分則與另一活
      會相抵。
（二）另陸彩鳳與上訴人及被上訴人等七人為互助會款協商時，即同時簽發面額不等
      之本票七紙，供作前揭互助會款債權利息之支付，該利息本票屆期未獲兌現，
      經持票人蔡幸娟及上訴人等人向法院聲請本票裁定，並據而聲請法院強制執行
      在案。系爭本票其中十九萬餘元確係上訴人與陸彩鳳之借款債務，否則既已個
      別簽發利息債權本票予各會員，又何須重複將系爭本票之餘額十九餘萬元，充
      作利息支付，陸彩鳳所謂同意將十九餘萬元充作利息之同意書，顯與常情有悖
      ，是被上訴人所稱該十九餘萬元係供作利息之給付云云，顯屬無據。
（三）綜上，系爭本票應包括上訴人與陸彩鳳間之借款債務，而系爭本票業已向法院
      聲請本票裁定及強制執行，其執行命令所收取之金額至八十九年八月止，已收
      取五十八萬餘元，扣除強制執行費用一萬八千五百九十元，尚有五十六萬餘元
      可供分配，上訴人之借款債權二十萬，自得並列分配。
三、證據：除援用原審所提之證據外，補提互助會單、會款清償方案清冊、系爭本票
          六紙、利息本票二紙、台灣基隆地方法院執行命令二件、陸彩鳳出具之同
          意書、陸彩鳳償債比例之計算表等（以上均為影本）為證。
乙、被上訴人方面：
一、聲明：駁回上訴。
二、陳述：除與原審宣示判決筆錄所載者相同茲予引用外，補稱：
（一）被上訴人參加陸彩鳳所召集之互助會，後陸彩鳳倒會，陸彩鳳為償還上訴人、
      被上訴人、簡清香、楊春美、曾國隆、蔡幸娟及李慧敏等七人之合會債務，簽
      發系爭本票，共六紙，計九十一萬元，交由上訴人處理。扣除七人之合會債權
      計七十一萬二千零五十元，尚餘十九餘萬元，係會首陸彩鳳同意以未扣除標息
      之會款全額一萬元計，其標息差額則充作緩期清償利息，補貼債權人損失，此
      有陸彩鳳出具之同意書為據，復可訊問陸彩鳳到庭說明，即可明確。
（二）故而陸彩鳳所簽發計九十一萬之系爭本票，並不包括陸彩鳳與上訴人間之二十
      萬元借貸，上訴人主張應將二十萬元並列，按比率分配，顯無理由。
三、證據：除援用原審所提之證據外，補提陸彩鳳出具之同意書影本為證，並聲請訊
          問證人陸彩鳳。
    理  由
一、按第二審言詞辯論，應於上訴聲明之範圍內為之，民事訴訟法第四百四十五條第
    一項定有明文。又第二審言詞辯論，乃以第一審判決為其外界範圍，而以上訴聲
    明為其內部範圍。內部範圍不能軼出外界範圍之外，此為當然之理，惟此僅係原
    則，例外者，即在第二審為訴之變更、追加或提出反訴（參民事訴訟法第四百四
    十六條規定）。查本件原判決命上訴人應給付被上訴人十三萬七千四百四十六元
    ，及其法定遲延利息，其認定債權額截至八十九年四月止所收取之範圍內為有理
    由，而上訴人聲明不服範圍僅就原判決敗訴之部分，上訴意旨所謂就收取至八十
    九年八月止之債權額按比例分配為主張等語，其僅於上訴理由中說明，惟上訴人
    既未為反訴之提起，被上訴人復未就起訴範圍敗訴部分提起附帶上訴，本院審理
    及言詞辯論之範圍，當以上訴聲明為範圍，逾此部分，依處分權主義，本院實無
    權置啄，合先敘明。
二、本件被上訴人起訴主張：陸彩鳳因會款債權，與上訴人及被上訴人等七人協商會
    款之清償方案，簽發以上訴人為受款人之系爭本票共計九十一萬元，該本票業向
    法院聲請本票裁定，嗣執行陸彩鳳之薪資所得，惟上訴人收取系爭本票之債權後
    ，卻未依約定，按債權比例分配所受領之債權額予上訴人，爰依委任關係請求上
    訴人以自己名義所收取之金錢應交付予被上訴人等語。上訴人則以：系爭本票債
    權除互助會款外，尚包含陸彩鳳向上訴人借款之二十萬元債權，系爭本票所執行
    之債權額清償比例，應將上訴人之借款債權並列入，資為抗辯。
三、查系爭會款債權係陸彩鳳與上訴人及被上訴人等七人協商後，由陸彩鳳簽發共計
    九十一萬元之本票六紙，交由上訴人屆期提示，再由上訴人依法定程序聲請法院
    強制執行，並對陸彩鳳之薪資予以強制執行，此為兩造所不爭執，且有互助會單
    、會款清償方案清冊、系爭本票六紙、台灣基隆地方法院執行命令二件等在卷足
    稽，復經證人即互助會會首陸彩鳳供述在卷，亦經原審法院調查明確，是上訴人
    與被上訴人間就系爭會款債權求償確有委任關係，應屬事實。惟兩造爭執點在於
    系爭本票是否包括上訴人之借款債權，而得並列分配。
四、經查系爭互助會每會一萬元，會員三十三會，會期自八十三年六月至八十六年一
    月止。八十五年七月一日陸彩鳳宣布倒會，該會期屆滿時尚有七位活會，死會則
    有二十六會，八十五年八月十七日上訴人及被上訴人等七人就互助會債權與會首
    陸彩鳳協商，協商結果同意由陸彩鳳先行清償債權之半數，餘以本票分期清償，
    二十六會死會之半數，亦即十三會的全額，每會死會以一萬元計，亦即每個活會
    債權人可向死會會員請求十三萬元，而活會有七人，陸彩鳳對於活會之債權共計
    九十一萬元。而上開互助會債權先行清償半數之事實，為當事人協商結果，亦據
    上訴人供承在卷，至於當時簽發系爭本票六紙共計九十一萬元之計算方式，其中
    七十一萬二千零五十元係扣掉標息，即活會會員實際交付之會款，若以死會計係
    一萬元整數，亦即合計九十一萬元等情，復經證人陸彩鳳到庭結證明確，是系爭
    本票之簽發係指合會債權，而不包含其他債權，應屬事實，上訴人辯稱系爭票其
    內含有二十萬元之借款債權云云，洵屬無據。
五、另陸彩鳳於互助會協議時，雖已簽發利息本票與各活會債權人，並經各債權人持
    之向法院聲請強制執行，然該利息本票之簽發與系爭本票十九餘萬元充作遲延利
    息之給付，係屬二事，雖陸彩鳳已另行簽發利息本票，並不代表系爭本票十九餘
    萬元不能負充作遲延利息之給付，上訴人空言陸彩鳳已另簽發利息本票，實難想
    像十九餘萬元復充作利息云云，亦屬無據。
六、次按稱消費借貸者，謂當事人一方移轉金錢或其他代替物之所有權於他方，而約
    定他方以種類、品質、數量相同之物返還之契約，民法第四百七十四條第一項定
    有明文。又金錢借貸，屬要物契約，應由貸與人就交付金錢之事實負舉證之責（
    六十九年台上字第三五四六號判例意旨參照）。查上訴人與陸彩鳳間是否有借貸
    關係存在，為證人陸彩鳳所否認，上訴人復未舉證證明，參諸上開說明，實難僅
    憑系爭本票尚有十九餘萬元之差額，遽認上訴人與陸彩鳳間存有借貸關係。如上
    訴人對於陸彩鳳確有借款債權，在會款債權之協商中，對於不同類之借款債權，
    衡情，應會另行簽發本票以示區分，而據上訴人所稱借款金額係二十萬元，依常
    理，不論合併，抑或另行簽發票據，亦應係二十萬元之整數，焉會有十九餘萬元
    數額之產生。是上訴人主張系爭本票扣除七十一萬二千零五十元之合會債權，尚
    餘十九餘萬元，自係上訴人之借款債權云云，自屬無據。
七、從而，上訴人主張系爭本票包含借款債權，顯無理由。原審判命上訴人應給付被
    上訴人十三萬七千四百四十六元，及其法定遲延利息之判決，並無不合。上訴意
    旨指摘原判決不當，求予廢棄改判，為無理由，應予駁回。
八、據上論結，本件上訴為無理由，依民事訴訟法第四百三十六條之一第三項、第四
    百四十九條第一項、第七十八條，判決如主文。
中      華      民      國    九十      年      六      月     十三     日
~B臺灣基隆地方法院民事庭
~B    審判長法官  李木貴
~B          法官  林李達
~B          法官  蔡聰明
右正本證明與原本無異。
本判決不得上訴。
中      華      民      國    九十      年      六      月     十三     日
~B    法院書記官  方淑真


司法院資訊處製作；財團法人民間司法改革基金會備份。
